【裁判字號】    91,易,1067
【裁判日期】    921230
【裁判案由】    詐欺等
【裁判全文】
臺灣臺南地方法院刑事判決                        九十一年度易字第一六七號
    公  訴  人  臺灣台南地方法院檢察署檢察官
    被      告  乙○○
右列被告因偽造文書案件，經檢察官提起公訴（八十九年度偵緝字第一九一號、八十
九年度偵緝字第三三○號、八十九年度偵字第五七六四號），本院判決如左：
    主  文
乙○○共同意圖為自己不法之所有，以詐術使人將本人之物交付，處有期徒刑捌月。
    事  實
一、緣丙○○因欲出售其所有坐落臺南市○○○段第六二七地號土地及其上建物（門
    牌號碼為：臺南市○○街十號三樓；以下簡稱系爭不動產），乃於報紙上刊登廣
    告求售，嗣有自稱李義交者（真實姓名及年籍不詳，已由檢察官另行簽結），出
    面與丙○○接洽欲購買該不動產，丙○○遂於民國八十七年九月十日與「李義交
    」在自稱為律師之許文正者（真實姓名及年籍不詳，已由檢察官另行簽結）之見
    證下簽訂買賣契約書，雙方約定買賣價金為新台幣（下同）五百萬元，該「李義
    交」者並交付五十萬元予丙○○收受，用以取信丙○○。詎「李義交」向丙○○
    諉稱該買賣契約需辦理公證，而向丙○○取得印鑑、印鑑證明及該不動產所有權
    狀說要委請「許文正」辦理，丙○○因而陷於錯誤而將上開文件交付「李義交」
    。詎「李義交」取得上開文件後，未自行辦理該不動產買賣契約公證與所有權移
    轉登記，而委由不知詐欺情事擔任土地代書業者之己○○辦理公證與所有權移轉
    登記，「李義交」並交付買賣契約書與委任書一件，用以取信己○○；因辦理不
    動產登記之民間慣例以及該買賣契約書於第九條曾約定，本件不動產所有權移轉
    登記時，權利人由承買人「李義交」自由擇定之，而「李義交」聲稱因曾有退票
    記錄，擔心未能向銀行申辦貸款，遂委由己○○另覓一人頭擔任房屋所有權之登
    記名義人，己○○與「李義交」即基於偽造文書之犯意聯絡，約定以十萬元之代
    價，提供給該人頭，嗣經由己○○覓得實際上並無買賣該不動產意思之丁○○同
    意擔任之。己○○明知丙○○與丁○○間就上開不動產並無實際買賣行為，竟仍
    基於概括之犯意，於八十七年九月十五日以代理人之身分，向臺灣臺南地方法院
    公證處請求就丙○○與丁○○間上開虛偽之不動產買賣契約關係為公證，進而並
    由己○○將辦理過戶登記所需之文件交由不知情之庚○○（另為不起訴處分）代
    理向臺南市政府東南地政事務所辦理過戶登記，以買賣為原因虛偽過戶登記予知
    情之丁○○。嗣辦妥所有權移轉登記後，由於丁○○之資格向銀行辦理貸款亦有
    困難，且「李義交」既尚未支付十萬元對價予丁○○，並將辦理該不動產買賣契
    約公證與所有權移轉登記之相關資料取回，致己○○與丁○○二人，未獲分文。
    「李義交」見已無法透過己○○與丁○○獲得貸款，以遂行其詐欺取財之目的，
    適有乙○○亟欲申辦貸款而與其接洽，「李義交」為完成詐騙銀行貸款之犯行，
    乃誘使乙○○擔任系爭不動產之人頭。乙○○並基於犯意之聯絡配合「李義交」
    行事，「李義交」旋於八十七年十月二十日，提供乙○○擔任人頭透過不知情的
    宏基不動產鑑定股份有限公司，委由亦不知情之甲○○向臺灣臺南地方法院公證
    處請求就丁○○與乙○○間上開虛偽之不動產買賣契約關係為公證，再將上開不
    動產仍以買賣為原因，再由甲○○代理向臺南市政府東南地政事務所辦理過戶登
    記，虛偽過戶登記予並未實際買受上開不動產之乙○○，並已完成所有權移轉登
    記，致臺灣臺南地方法院公證處及臺南市政府東南地政事務所承辦該項業務之公
    務員連續將前開不實之事項登載於所掌之公文書，足以生損害於公證處及地政機
    關地籍資料登記之正確性。嗣「李義交」順利以人頭乙○○取得系爭不動產所有
    權後，乙○○即與「李義交」基於詐欺之犯意聯絡，以上開不動產向美商花旗銀
    行股份有限公司台南分行（下稱花旗銀行）設定抵押貸得三百八十八萬一千八百
    六十三元（起訴書載為三百九十八萬元），花旗銀行因不知乙○○並非該不動產
    之實際所有權人致陷於錯誤而同意核貸，並於八十七年十月二十三日將款項匯入
    乙○○之帳戶，嗣乙○○並未依約清償貸款，而任令花旗銀行聲請法院拍賣上開
    原屬丙○○所有之不動產。而「李義交」於約定之付款日並未將尾款給付予丙○○，丙○○始知受騙。
二、案經丙○○訴請臺灣臺南地方法院檢察署檢察官偵查起訴。
    理  由
壹、訊據被告乙○○固供承有向丁○○購買系爭不動產，並持該不動產向花旗銀行貸
    款取得三百八十八萬一千八百六十三元，惟矢口否認有何詐欺及前揭使公務人員
    登載不實之犯行，並辯稱是被李義交所騙，當初買這個房子時，並不知道房子不
    是丁○○的。買機器要貸款，剛好看到李義交事務所刊登廣告，李義交要其向叔
    叔借錢，買下房子比較好貸款所以才透過李義交之安排，購買系爭房屋云云。
貳、經查，得資為被告乙○○犯有詐欺、使公務員登載不實之偽造文書犯行不利認定
    之依據如下：
一、被告乙○○取得系爭不動產所有權前，系爭不動產由告訴人丙○○名下，先被轉
    移至被告丁○○名下，再輾轉變更至被告乙○○名下，以遂行被告乙○○犯行之
    流程：
  (一)、據告訴人丙○○指訴，略以：因欲出售系爭不動產，有自稱「李義交」者，於
      八十七年九月十日與「李義交」在自稱律師之「許文正」見證下簽訂買賣契約
      書，約定價金五百萬元，「李義交」先交付定金五十萬元。詎「李義交」諉稱
      該買賣契約需辦理公證，而向伊騙取印鑑、印鑑證明及該不動產所有權狀。直
      至同年十月二十三日之約定付款日期屆至，「李義交」並未將尾款交付伊，始
      得知受騙等語（分見八十七年度他字第八八五號偵查卷，頁二，告訴人所提之
      告訴狀、八十八年偵字第七二五三號偵查卷，頁十七，‧８‧偵訊筆錄）
      。
  (二)、被告己○○供承，略以：確有受「李義交」委任，而以告訴人丙○○與被告丁○○間不動產買賣之雙方代理人身分，向臺灣臺南地方法院辦理買賣契約公證
      等語（見八八五號偵查卷，頁十三至頁十四；本院卷，頁九十三）。
  (三)、據證人即系爭不動產由告訴人丙○○名義移轉登記至被告丁○○部分之土地登
      記代理人庚○○證稱，略以：我是代書，本件僅是負責送件，是被告己○○接
      洽的，本件係八十七年九月二十八日被告己○○委託辦理所有權移轉登記等語
      （見他字第八八五號偵查卷，頁三十八背面，‧‧偵訊筆錄；本院卷
      ，頁六十五、頁六十六，91‧‧審判筆錄）。
  (四)、據被告丁○○供稱，略以：系爭買賣契約書為其所簽名，我沒去看過房子（見
      八十九年偵緝字第一九一號偵查卷，‧３‧１０偵訊筆錄，頁二十三）；己○○因有一棟房子要借我名義過戶，叫我把身份證、印章交他，但是後來因為銀
      行無貸款下來，所以沒給我；事後己○○要我去蓋章，把房子再過戶給乙○○
      （見第一九一號偵查卷，‧３‧偵訊筆錄頁三十背面；第一九一號偵查卷
      ，‧３‧偵訊筆錄，頁三十七背面）。【你與乙○○間的買賣過戶誰辦的
      ？】是己○○介紹的代書幫我辦的。【有無交給他錢？】沒有（見一九一偵查
      卷頁七十二、七十三，‧１０‧偵訊筆錄）等語。
  (五)、由以上告訴人丙○○等各關係人所述可知，被告乙○○係經由被告丁○○而取
      得告訴人丙○○系爭不動產所有權，而本件被告乙○○所為之犯行，即源自於
      此，茲先予敘明。
二、被告乙○○犯有詐欺、使公務員登載不實等罪之物證：
    就系爭不動產，被告乙○○並無實質之買賣關係，竟仍以虛偽買賣為原因而與被
    告丁○○訂立系爭不動產買賣契約，向臺灣臺南地方法院公證處辦理公證以及向
    臺南市政府東南地政事務所，辦理系爭不動產所有權移轉登記部分，則有建物登
    記謄本、不動產買賣契約書（分見八八五號偵查卷，頁四、頁五、頁六十五）與
    土地登記申請書、台南市稅捐稽徵處土地增值稅繳款書、土地建築改良物買賣所
    有權移轉契約書、公證書、臺南市稅捐稽徵處八十八年度契稅繳款書、臺灣省臺
    南市政府地政規費繳核聯（分見一九一偵查卷，頁八十五至頁九十五），以及花
    旗銀行新台幣活存取款單（見第一九一號偵查卷頁二一八、頁二一九）等物證在
    卷可稽，互核相符，可資為被告乙○○有罪認定之佐證。
三、有關被告乙○○因以虛偽買賣為原因，而辦理公證與不動產所有權移轉登記之犯
    行：
  (一)、證人即宏基不動產鑑定公司負責人趙祥岑與其職員甲○○（辦理丁○○與乙○○間虛偽買賣公證與不動產所有權移轉登記之人）供稱：丁○○與乙○○間之
      買賣移轉登記係該公司宏基不動產鑑定公司辦理，該案件係由一名自稱是唐城
      的負責人「李總」的人，因唐城不動產仲介公司的職員羅光明是我的朋友，所
      以委託我辦；我曾向羅光明求證，他說「李總」是他的幕後老闆。丁○○與乙○○二人均有在場（見一九一偵卷，頁一四七至一四九，90‧７‧偵訊筆錄
      ），經互核上開屬於刑事訴訟法第一百五十九條之四第一款之傳聞例外規定之
      建物登記謄本、不動產買賣契約書、土地登記申請書、台南市稅捐稽徵處土地
      增值稅繳款書、土地建築改良物買賣所有權移轉契約書、公證書、臺南市稅捐
      稽徵處八十八年度契稅繳款書與臺灣省臺南市政府地政規費繳核聯等公務員職
      務上所製作之紀錄文書、證明文書等，足以證明被告乙○○與被告丁○○間，
      確有以虛偽買賣為原因，而辦理公證與不動產所有權移轉登記之情事。
  (二)、被告丁○○供稱：
      系爭買賣契約書為其所簽名，己○○來拿我身份證，說房子不用頭期款，可由
      銀行貸，我沒去看過房子（見八十九年偵緝字第一九一號偵查卷，‧３‧１０
      偵訊筆錄，頁二十三）；己○○因有一棟房子要借我名義過戶，叫我把身份證
      、印章交他，事成他可給我十萬元，但是後來因為銀行無貸款下來，所以沒給
      我；事後己○○要我去蓋章，把房子再過戶給乙○○（分見第一九一號偵查卷
      ，‧３‧偵訊筆錄頁三十背面；第一九一號偵查卷，‧３‧偵訊筆錄
      ，頁三十七背面）。【你與乙○○間的買賣過戶誰辦的？】是己○○介紹的代
      書幫我辦的。【有無交給他錢？】沒有（見一九一偵查卷頁七十二，‧１０‧
      偵訊筆錄）。「李義交」只說不能用他的名義，要用我的名義，當時我既沒
      有錢，也無真意購買系爭不動產（見本院卷，頁九十三、頁九十四，92‧２‧
      審判筆錄），是以，依據被告丁○○上開所稱可知，伊既沒錢且連系爭房屋
      都沒看過，可知伊之所以願意擔任人頭，係因貪圖十萬元之酬金所致。
  (三)、被告乙○○則供稱：系爭房屋是向施天佑買的，買五百六十萬元。‧‧‧，我
      另向花旗銀行貸三百九十萬元（見他字第八八五號偵查卷，頁三十八背面，
      ‧‧偵訊筆錄）。我是被「李義交」所騙，當初買這個房子時，我並不
      知道房子不是丁○○的。「李義交」告訴我，丁○○很缺錢，‧‧‧我因買機
      器不夠錢要申請貸款，「李義交」當時開一家代書事務所，我到他事務所填資
      料準備辦貸款，‧‧‧又告訴我買下丁○○的房子爭取貸款比較快，但我不知
      道他騙我，我之前並不認識丁○○。「李義交」是買系爭不動產之中間人；之
      所以「李義交」要我買房子，就買房子，係因「李義交」告訴我可以低價買進
      房子，他再找人高價買房子；我就是這樣被「李義交」騙了（見本院卷，頁七
      十八、頁八十一，91‧‧審判筆錄）；是以可知被告乙○○自己亦供承並
      無購買系爭不動產之真意。
  (四)、經互核上開(一)甲○○之證述與所列之物證，以及(二)、(三)被告乙○○與被告丁○○二人之供述可知，被告乙○○與被告丁○○二人確實均無購買系爭不動產之
      真意，而均只是擔任「李義交」之人頭；被告乙○○與被告丁○○二人間既無
      買賣真意，自然均無實質買賣關係存在，而係各有不法所圖，擔任「李義交」
      之人頭。換言之，被告乙○○係在共同意思範圍以內，各自分擔犯罪行為之一
      部，相互利用他人即「李義交」之行為，以達其犯罪之目的，自應對於全部所
      發生之犯罪結果負責。
四、關於被告乙○○向花旗銀行詐欺取得貸款之犯行：
  (一)、系爭不動產於八十七年十月一日由「李義交」偕被告乙○○與被告丁○○二人
      ，至宏基不動產鑑定公司簽立買賣契約，並委由宏基不動產鑑定公司之職員甲○○，於八十七年十月二十日辦妥公證及不動產所有權移轉登記，已敘明於前
      ；被告乙○○取得系爭不動產後，旋即與「李義交」基於詐欺取財之犯意聯絡
      ，於八十七年十月二十一日向花旗銀行設定最高限額抵押權（見八八五號偵查
      卷，頁四），並於八十七年十月二十三日經花旗銀行核貸撥款三百八十八萬一
      千八百六十三元與被告乙○○（見一九一偵卷，頁二一八、二一九）。嗣被告
      乙○○取得貸款後，隨即不再支付貸款，致系爭不動產因未支付貸款而遭花旗
      銀行拍賣（七二五三偵查卷，頁四十六至頁五十二參照），是以，被告乙○○
      確有向花旗銀行辦理貸款，並於取得貸款後不再支付貸款利息等情事甚明。
  (二)、被告乙○○僅係擔任人頭，實質上並無貸、還款之真意，已如上述，且貸款總
      額高達三百八十八萬一千八百六十三元，每月需繳鉅額利息，而被告乙○○於
      取得貸款後，旋即放任花旗銀行催繳，而不再支付貸款利息；再加上，「李義
      交」等人，因非貸款名義人，得以規避債務，無從令其負擔償還之責，而所提
      供抵押之土地，又係詐騙自告訴人丙○○，縱令變賣取償，對「李義交」等人
      而言，絲毫無礙，此等鉅額貸款勢必成為銀行呆帳，甚為顯然，不待費詞。查
      銀行於審核抵押貸款時應對貸款人之信用及抵押品之價值作確實之徵信、勘估
      、審核，以評估抵押物之擔保是否足夠、借款人是否有償債能力，以免貸款出
      去之後無法收回而使銀行權利受損；「李義交」等人以人頭向花旗銀行貸款，
      於取得貸款後，旋即停止支付貸款，致銀行雖有抵押品可供求償，惟仍造成銀
      行金錢上之損失。茲經互核上開花旗銀行新台幣活存取款單（刑事訴訟法第一
      百五十九條之四第二款，從事業務之人於業務上或通常業務過程所須製作之紀
      錄文書、證明文書參照）及系爭不動產之建物登記謄本建物之他項權利部之記
      載可知，被告乙○○確係以充當人頭之方法，與「李義交」基於共同行詐之犯
      意連絡，而向花旗銀行詐貸，要足認定。
五、綜上所述，被告乙○○所辯核與上情不符，顯係卸責之詞，洵無可採。本件事證
    已甚明確，被告乙○○犯行堪予認定。
參、論罪科刑：
    核被告乙○○請求本院公證處公證人就系爭房地虛偽不實之買賣契約據以登載作
    成不實之公證書，進而持向臺南市東南地政事務所行使並使之辦理登載不實之所
    有權移轉登記，足以生損害於本院對公證業務及地政機關對地籍管理之正確性之
    行為，係犯刑法、第二百十六條、第二百十四條之行使使公務員登載不實罪。被
    告使登載不實文書後，復持以行使，其使登載不實之低度行為為行使之高度行為
    所吸收。被告乙○○先後使本院公證處及地政事務所之公務人員登載不實之犯行
    ，其時間緊接、犯罪構成要件相同，顯係基於概括犯意而為之，均應依連續犯之
    規定論以一罪，並依法加重其刑。被告利用不知情之土地登記代理人甲○○以實
    施渠等犯行，為間接正犯。另就向花旗銀行詐欺取得貸款部分，被告係犯刑法第
    三百三十九條第一項之詐欺取財罪。被告乙○○與「李義交」之間有犯意之聯絡
    及行為分擔，為共同正犯。被告乙○○所犯連續行使偽造文書罪與詐欺取財罪之
    間，具有方法、目的之關係，應依刑法第五十五條牽連犯之規定，從一重罪即詐
    欺取財罪處斷。而公訴人雖僅就被告使地政機關登載不實行為起訴，而未就其使
    公證人登載不實公證書及其後之行使行為起訴，但二者間既有實質上一罪之關係
    ，而屬同一案件，自為公訴效力所及，本院自得併予審理。爰審酌被告乙○○之
    犯罪動機、目的、手段、參與程度、擔任人頭虛構買賣事實而對交易秩序所生之
    嚴重損害、所獲之利益及犯後飾詞諉過之態度等一切情狀，量處如主文所示之刑
    ，以資儆懲。
肆、共同被告己○○、丁○○業已先行審結。
據上論斷，應依刑事訴訟法第二百九十九條第一項前段，刑法第二十八條、第五十六
條、第二百一十六條、第二百一十四條、第三百三十九條第一項、第五十五條，罰金
罰鍰提高標準條例第一條前段，判決如主文。
本案經檢察官戊○○到庭執行職務。
中      華      民      國    九十二    年     十二     月   三十      日
                              臺灣臺南地方法院刑事第三庭
                        審判長法  官  蘇義洲
                                      法  官  洪士傑
                                      法  官  徐文瑞
右正本證明與原本無異
如不服本判決應於送達後十日內向本院提出上訴狀
                                      書記官  岑  玢
中      華      民      國    九十二    年     十二     月   三十      日
所附法條：
中華民國刑法第二百一十四條    (使公務員登載不實罪)
明知為不實之事項，而使公務員登載於職務上所掌之公文書，足以生損害於公眾或他
人者，處三年以下有期徒刑、拘役或五百元以下罰金。
中華民國刑法第三百三十九條    (普通詐欺罪)
意圖為自己或第三人不法之所有，以詐術使人將本人或第三人之物交付者，處五年以
下有期徒刑、拘役或科或併科一千元以下罰金。
以前項方法得財產上不法之利益或使第三人得之者，亦同。
前二項之未遂犯罰之。


司法院資訊處製作；財團法人民間司法改革基金會備份。
